【裁判字號】    98,消債抗,41
【裁判日期】    981231
【裁判案由】    抗告事件
【裁判全文】
臺灣花蓮地方法院民事裁定            98年度消債抗字第41號
抗  告  人  甲○○
代  理  人  李文平律師
上列抗告人因消費者債務清理條例更生事件，對於民國98年9月
30日本院98年度消債更字第27號裁定提起抗告，本院裁定如下：
    主  文
抗告駁回。
抗告程序費用新台幣壹仟元由抗告人負擔。
    理  由
一、抗告意旨略以：
（一）抗告人罹患憂慮症，且更換工作頻繁，難以明確記憶何時
      工作、何時失業之時間點，而非故意為虛偽之陳述。況消
      費者債務清理條例僅對刻意為虛偽、隱瞞財產狀況之人為
      懲罰或不利益之法律效果，縱使抗告人於原審所言與事實
      不符，僅係將96年1月至96年11月失業期間誤記為有工作
      ，此反而膨脹抗告人之收入，對抗告人顯為不利，故抗告
      人無動機亦無利益為虛偽陳述，僅係因抗告人無法熟計3
      年內更換6個工作之時間而已。再者，關於抗告人何時工
      作、何時工作之時間點，雖抗告人不復記憶，惟鈞院仍得
      依據抗告人之勞保被保險人投保資料表得知上開時點，此
      資料不僅客觀，相較於抗告人之記憶而言，亦更為正確。
（二）抗告人罹患憂鬱症多年，雖未影響抗告人之日常生活與工
      作表現，然抗告人確實於97年3月4日至97年4月16日、97
      年5月28日至6月4日住院治療，因長時間住院導致無法繼
      續工作、收入減少，自然無法繼續維持還款而毀諾，且無
      人可預知自己何時會突發重症而住院，此屬不可歸責於己
      之事由無誤。又原審裁定認「聲請人未提出導致病情加重
      而需住院之事實供本院參酌」等情，惟抗告人已提出診斷
      證明書，且憂鬱症為精神疾病，非抗告人可控制，試問「
      導致病情加重而需住院之事由」如何證明？此部分恐專業
      醫師亦難以說明。
（三）依據抗告人與銀行間之協議書，並無原審提及之短暫性延
      期之繳款規定，是否真如原審裁定所示申請短暫性延緩已
      非無疑。縱使為真，抗告人先前並不知情，且抗告人之智
      識程度不高，又無法律方面專業，實難苛責抗告人未先行
      該程序。況抗告人於上開住院後即喪失工作，有無申請短
      暫性之延期繳款，不影響抗告人已無法繼續履行契約之事
      實。又抗告人因患有憂鬱症及曾經住院等情遭任職公司知
      悉，造成抗告人又再次失業，生活痛苦，無以復加。爰提
      本件抗告，並聲明：原裁定廢棄，准予開始更生程序等語
      。
二、「按聲請更生或清算不合程式或不備其他要件者，法院應以
    裁定駁回之，但其情形可以補正者，法院應定期間先命補正
    」；「債務人與金融機構協商成立者，不得聲請更生或清算
    。但因不可歸責於己之事由，致履行顯有重大困難者，不在
    此限」；「本條例施行前，債務人依金融主管機關協調成立
    之中華民國銀行公會會員辦理消費金融案件無擔保債務協商
    機制與金融機構成立之協商，準用前項之規定」，消費者債
    務清理條例（下稱消債條例）第8條、第151條第5項、第6項
    分別定有明文。準此，債務人如於消債條例施行前，已利用
    金融主管機關協調成立之中華民國銀行公會會員辦理消費金
    融案件無擔保債務協商機制，與金融機構成立協商，即須依
    約清償債務，僅於其後發生情事變更，在清償期間收入或收
    益不如預期，致該方案履行困難甚或履行不能，且因不可歸
    責於己之事由所致，始能聲請更生或清算，至如認該協商方
    案履行有其他不適當情形，即應再循協商途徑謀求解決，不
    得逕依消債條例聲請更生，蓋該債務清償方案係經債務人行
    使程序選擇權而與債權人締結之債務清理契約，其即應受該
    契約之拘束，且消債條例更生之規範目的，係在維持債務人
    基本生活之情況下，於債務人之能力範圍內盡力清償債務，
    非謂債務人得任意利用債務清理程序減輕債務，因此，為避
    免債務人針對已成立之協商方案任意毀諾，濫用更生或清算
    之債務清理程序，須債務人於協商成立後因不可歸責於己之
    事由，致其無法履行原定清償方案，始例外得依消債條例聲
    請更生或清算。
三、本院得心證之理由，除引用原審裁定所載之理由如附件所示
    外，另補充如下：
（一）查抗告人於協商成立後，自95年7月起還款至97年4月毀諾
      ，共繳款19期，每期協商金額為18,500元，此有最大債權
      銀行即遠東國際商業銀行股份有限公司（下稱遠東銀行）
      陳報狀、協議書及繳款明細表（見原審卷第84、87、89頁
      ）附卷可稽，惟依抗告人提出之勞保被保險人投保資料表
      及95、96年度綜合所得資料清單所示（見原審卷第11-13
      、24-25頁），抗告人於上開共計19個月的還款期間，均
      無投保資料，且共僅有95年間51,700元之所得申報（96年
      間所得申報為0元），縱加上抗告人每月可領取之身心障
      礙者補助津貼每月4,000元，抗告人於還款期間之總收入
      仍僅有127,700元（51700+ 4000x19=127700），平均每月
      所得僅6,721元（127700÷19=6721，元以下4捨5入），則
      抗告人何以支付每月必要生活支出及持續繳款協商金額
      18,500元達19期之久？故原審於98年8月26日開調查庭訊
      問抗告人何時工作、何時失業，係為明瞭抗告人工作及收
      入狀況，然抗告人於上開調查庭之陳述，與其於原審提出
      之更生聲請不符，還款期間又無勞保及所得資料以證明其
      工作及收入狀況，本院自難據以斟酌抗告人毀諾是否為不
      可歸責於己之事由所致。
（二）又抗告人雖主張其於97年3月4日至97年4月16日、97年5月
      28 日至6月4日住院治療，因長時間住院導致無法繼續工
      作、收入減少，故於97年4月間毀諾等情，然抗告人於還
      款期間並無勞保資料，96年間亦無申報所得，已詳如前述
      ，本即難認其自96年起迄97年4月毀諾止，有何工作及收
      入所得，自難僅憑其所提出之診斷證明書（見原審卷第21
      -22頁），即得認抗告人就上開住院情事對其工作及收入
      狀況有重大變更乙情已舉證實說。況抗告人於抗告狀亦自
      承「抗告人固然早已罹患憂鬱症多年，惟均未影響抗告人
      之日常生活與工作表現」等語（見本院卷第8頁），且抗
      告人於97年6月4日出院後，即於97年7月22日起，於良福
      保全股份有限公司擔任保全工作，有勞保投保資料表附卷
      可稽（見本院卷第12頁），足認抗告人上開住院情事僅屬
      一時之經濟不便，而非長期之變化，非不可透過債務協商
      機制中短暫性延期之繳款規定，檢具相關證明向最大債權
      銀行聲請延後繳款，且於提出更生聲請前，已有工作收入
      ，亦可經由個別債權銀行協商程序以求適當履債，而非逕
      行提起更生之聲請。
四、綜上所述，抗告人於協商成立後，難認有何不可歸責於己之
    事由，致履行顯有重大困難，依首揭條文之意旨，本院即無
    從任由抗告人任意選擇毀諾而准予更生之理，自應駁回其更
    生之聲請。從而，原審裁定駁回抗告人更生之聲請，核無違
    誤，抗告意旨猶執前詞，指摘原裁定不當，求予廢棄另為裁
    定，為無理由，應予駁回。
五、據上論結，本件抗告為無理由，依消費者債務清理條例第15
    條，民事訴訟法第495條之1第1項、第449條第1項、第95條
    、第78條，裁定如主文。
中    華    民    國    98    年  12  月    31    日
                      臺灣花蓮地方法院民事庭
                          審判長法官  湯文章
                          法      官  劉柏駿
                          法      官  陳雅敏
以上正本係照原本作成。
本裁定不得再抗告。
中    華    民    國    98    年    12    月    31    日
                          法院書記官  蕭惟

司法院資訊處製作；財團法人民間司法改革基金會備份。
